臺灣高等法院刑事判決
109年度上訴字第107號
上  訴  人  
即  被  告  王志強




上列上訴人即被告因違反毒品危害防制條例案件，不服臺灣桃園
地方法院108年度審訴字第1224號，中華民國108年10月2日第一
審判決（起訴案號：臺灣桃園地方檢察署108年度毒偵字第1999
號、第2577號、第2639號、第2704號、第2909號），提起上訴，
本院判決如下：
    主  文
原判決關於如附表編號二所示施用第一級毒品罪及定應執行刑部
分均撤銷。
王志強施用第一級毒品，處有期徒刑捌月。
其他上訴駁回。
上開撤銷改判部分與上訴駁回部分所處之刑，應執行有期徒刑貳
年捌月。
    事  實
一、王志強基於施用第一級毒品海洛因、第二級毒品甲基安非他
    命之犯意，分別於如附表編號1至4所示之時間、地點，以如
    附表編號1至4所示之方式，同時施用第一級毒品海洛因、第
    二級毒品甲基安非他命各1次。另基於施用第一級毒品海洛
    因之犯意，於如附表編號5所示之時間、地點，以如附表編
    號5所示之方式，施用第一級毒品海洛因1次。嗣分別於如附
    表所示之時間、地點為警查獲。
二、案經桃園市政府警察局蘆竹分局（下稱蘆竹分局）、桃園市
    政府警察局大園分局（下稱大園分局）、桃園市政府警察局
    桃園分局（下稱桃園分局）、桃園市政府警察局龜山分局（
    下稱龜山分局）報告臺灣桃園地方檢察署（下稱桃園地檢署
    ）檢察官偵查起訴。
    理  由
壹、證據能力方面：
    本判決所引用之非供述證據部分，與本案均有關連性，亦無
    證據 證明係實施刑事訴訟程序之公務員以不法方式所取得
    ，依刑事訴訟法第158條之4之反面解釋，當有證據能力，復
    於本院審理時，提示並告以要旨，使檢察官及被告王志強充
    分表示意見，自得為證據使用。
貳、實體方面：
一、上揭事實，業據被告於本院準備程序及審理時坦承不諱（見
    本院卷第108頁、第146頁），並有如附表「證據及頁碼」欄
    所示之證據在卷可佐，足認被告上開任意性自白與事實相符
    ，堪予採信。本案事證明確，被告犯行均堪認定，應予依法
    論科。
二、論罪科刑部分：
  ㈠按民國92年7月9日修正公布之毒品危害防制條例自93年1月9
    日施行。其中第20條、第23條將施用毒品之刑事處遇程序，
    區分為「初犯」及「5年內再犯」、「5年後再犯」。依其立
    法理由之說明：「初犯」，經觀察、勒戒或強制戒治後，應
    為不起訴處分或不付審理之裁定；「5年內再犯」者，因其
    再犯率甚高，原實施之觀察、勒戒及強制戒治既已無法收其
    實效，爰依法追訴或裁定交付審理。至觀察、勒戒或強制戒
    治執行完畢釋放後，「5年後再犯」者，前所實施之觀察、
    勒戒或強制戒治已足以遮斷其施用毒品之毒癮，為期自新及
    協助其斷除毒癮，仍適用「初犯」規定，始應先經觀察、勒
    戒、強制戒治之程序。從而依該次修正後之規定，僅限於「
    初犯」及「5年後再犯」二種情形，應先經觀察、勒戒或強
    制戒治之程序，此乃該條例第10條之例外規定。倘被告於5
    年內已再犯，經依法追訴處罰，縱其第3次（或第3次以上）
    再度施用毒品之時間，在初犯經觀察、勒戒或強制戒治執行
    完畢釋放5年以後，因與單純之「5年後再犯」之情形有別，
    不合於「5年後再犯」之例外規定；且因已於「5年內再犯」
    ，顯見其再犯率甚高，原實施觀察、勒戒或強制戒治，已無
    法收其實效，即應回歸原則性規定，由檢察官逕行起訴，依
    該條例第10條處罰（最高法院96年度台非字第236號判決意
    旨及97年度第5次刑事庭會議決議參照）。
  ㈡被告於94年間，因施用毒品案件，經臺灣桃園地方法院（下
    稱桃園地院）以97年度毒聲字第187號裁定送觀察、勒戒，
    嗣因有繼續施用毒品傾向，經桃園地院以97年度毒聲字第86
    2號裁定令入戒治處所施以強制戒治，於98年4月17日因停止
    處分出監，於98年5月20日經桃園地檢署檢察官以98年度戒
    毒偵字第130號為不起訴處分；於101年間，又因施用毒品案
    件，經桃園地院以101年度審訴字第1001號判決判處有期徒
    刑7月、3月，並定應執行刑為有期徒刑8月確定，有本院被
    告前案紀錄表可憑，揆諸上揭規定及說明，被告所為本件各
    次施用第一級毒品海洛因、第二級毒品甲基安非他命之犯行
    ，並無「初犯」規定之適用，亦與單純之「5年後再犯」之
    情形有別，自無須先行觀察、勒戒或強制戒治，即得依法訴
    追。
  ㈢按海洛因、甲基安非他命分別為毒品危害防制條例第2條第2
    項第1款、第2款所列之第一級毒品、第二級毒品，未經許可
    ，不得非法持有及施用，核被告所為，就附表編號1至4部分
    ，分別係犯毒品危害防制條例第10條第1項之施用第一級毒
    品罪及同條例第10條第2項之施用第二級毒品罪；就附表編
    號5部分，係犯毒品危害防制條例第10條第1項之施用第一級
    毒品罪。
　㈣被告為施用而分別持有第一級毒品海洛因及第二級毒品甲基
    安非他命之低度行為，應分別為其施用之高度行為所吸收，
    均不另論罪。
  ㈤就附表編號1至4部分，被告均係以一施用行為同時觸犯施用
    第一級毒品與施用第二級毒品二罪名，為想像競合犯，各應
    從一重之施用第一級毒品罪處斷。起訴書雖認被告係分別施
    用第一級毒品海洛因及第二級毒品甲基安非他命，而應予分
    論併罰；然依被告於原審準備程序時供稱：我有於108年2月
    26日某時，在桃園市○○區○○路000號2樓房間內；於108年3月
    20日某時、108年4月2日某時、108年4月6日某時，在桃園市
    ○○區○○路000號住處內，以玻璃球燒烤方式，同時施用第一
    級毒品及第二級毒品等語（見桃園地院108年度審訴字第122
    4號卷〈下稱審訴卷〉第48頁），可見被告就如附表編號1至4
    所示犯行，係坦承均將第一級毒品海洛因及第二級毒品甲基
    安非他命一併置於玻璃球內，以打火機燒烤吸食煙霧之方式
    ，同時施用第一級毒品海洛因、第二級毒品甲基安非他命各
    1次。而卷內既無其餘積極事證足資證明被告有分別施用第
    一級毒品海洛因、第二級毒品甲基安非他命之情事，依罪疑
    有利於被告之原則，即應認被告上開所供承可採。起訴書此
    部分所載，容有誤會。㈥
　㈥被告所為如附表編號1至5所示犯行，犯意各別，行為互殊，
    應予分論併罰。　
　㈦自首部分：
    按對於未發覺之罪自首而受裁判者，得減輕其刑，刑法第62
    條前段定有明文。而所謂「發覺」，係指有偵查犯罪職權之
    公務員已知悉犯罪事實與犯罪之人而言，而所謂知悉，固不
    以確知其為犯罪之人為必要，但必其犯罪事實，確實存在，
    且為該管公務員所確知，始屬相當。如犯罪事實並不存在而
    懷疑其已發生，或雖已發生，而為該管公務員所不知，僅係
    推測其已發生而與事實巧合，均與已發覺之情形有別（最高
    法院75年台上字第1634號判例意旨參照）。經查：
　⒈就附表編號2、3所示部分：
　　被告為警盤查時，即均主動坦承有施用毒品之情事，有大園
    分局109年1月28日園警分刑字第1090001330號函暨所附職務
    報告、被告於108年4月3日製作之警詢筆錄及大園分局查獲
    施用（持有）毒品案件經過情形紀錄表可參（見本院卷第93
    頁至第94頁、桃園地檢署108年度毒偵字第2704號卷〈下稱毒
    偵字第2704號卷〉第3頁反面、第7頁），而員警於各次攔檢
    盤查被告時，並無相當證據足認被告涉有上開犯行，是被告
    係於犯罪遭發覺前，主動向有偵查犯罪職權之公務員坦承犯
    行並願意接受裁判，符合自首之要件，爰依刑法第62條前段
    之規定，就被告所為附表編號2、3所示犯行，分別減輕其刑
    。　
　⒉就附表編號1部分：
　　被告為警盤查時，並未坦承有施用第一級毒品海洛因或第二
    級毒品甲基安非他命，員警經其同意採集尿液初步篩檢後，
    呈第一級毒品海洛因、第二級毒品甲基安非他命陽性反應，
    經員警告知並製作筆錄時，被告方於筆錄中坦承有施用第一
    級毒品海洛因、第二級毒品甲基安非他命乙節，有蘆竹分局
    109年2月20日蘆警分刑字第1090001304號函暨所附職務報告
    可考（見本院卷第117頁至第119頁），是被告既係於經員警
    採尿初步篩檢，結果呈第一級毒品、第二級毒品陽性反應後
    ，始坦承有施用第一級海洛因、第二級毒品甲基安非他命之
    犯行，即與自首之要件未符，自未得依刑法第62條前段之規
    定減輕其刑。
  ⒊就附表編號4部分：
　　被告為警盤查時，主動坦承5天前有施用第一級毒品、第二
    級毒品，員警經其同意採驗尿液並製作筆錄時，被告在現場
    坦承施用毒品，雖有桃園市政府警察局八德分局109年2月24
    日德警分勤字第1090004574號函暨所附職務報告可稽（見本
    院卷第127頁至第129頁），且被告於108年4月7日警詢時所
    製作之筆錄亦記載「警方詢問我近日是否有施用毒品，我向
    警方自首坦承於5天前有施用安非他命及海洛因毒品，並配
    合警方至派出所驗尿，尿液對安非他命及海洛因毒品呈陽性
    反應，因而查獲我涉嫌毒品案」等內容（見桃園地檢署108
    年度毒偵字第2909號卷〈下稱毒偵字第2909號卷〉第4頁反面
    ）；然第一級毒品海洛因經注射入人體後，約80％於24小時
    內自尿中排出，一般而言，尿液中能否驗出嗎啡陽性反應與
    其投與量、投與途徑、採尿時間、個人體質及檢驗方法之靈
    敏度有關，國外曾有文獻報導注射6毫克之海洛因鹽酸鹽，
    其代謝物嗎啡之平均可檢出時限約為26小時（行政院衛生署
    藥物食品檢驗局〈現改制為衛生福利部食品藥物管理署〉（81
    ）藥檢壹字第8114885號函參照），則被告於108年4月7日下
    午3時30分許為警採尿後，經台灣檢驗科技股份有限公司濫
    用藥物實驗室以EIA酵素免疫分析法初步檢驗、GC/MS氣相層
    析/質譜儀法確認檢驗之結果，嗎啡濃度高達35361ng/ml，
    可待因濃度則為2369ng/ml，既有該實驗室108年4月26日濫
    用藥物檢驗報告、勘察採證同意書、龜山分局尿液暨毒品檢
    體真實姓名與編號對照表、檢體監管紀錄表附卷可憑（見毒
    偵字第2909號卷第14頁至第15頁、第17頁、第41頁），即足
    認被告於108年4月7日下午3時30分許為警採集尿液時起回溯
    26小時內之某時許（不含公權力拘束期間），確有施用第一
    級毒品海洛因之犯行，被告於原審準備程序時亦坦承其係於
    108年4月6日某時許，同時施用第一級毒品海洛因、第二級
    毒品甲基安非他命1次（見審訴卷第48頁）。是以，被告於
    員警盤查時，未坦承於108年4月6日某時許，有施用第一級
    毒品海洛因、第二級毒品甲基安非他命之情事，僅坦承係於
    5日前施用，即難認符合自首之要件，而不應予減刑。
　⒋就附表編號5部分：
　　員警係為偵辦車牌號碼000-000號重機車失竊案，於108年5
    月1日下午2時20分許，前往桃園市○○區○○路000號訪查，經
    屋主李德成同意後，進入屋內查獲被告，並於屋內查獲第一
    級毒品海洛因殘渣袋、注射針筒及鑰匙1支，詢據被告後，
    被告矢口否認第一級毒品海洛因殘渣袋、注射針筒為其所有
    ，經員警對其實施尿液初步檢驗後發現呈第一級毒品海洛因
    陽性反應，被告才坦承施用第一級毒品海洛因，過程中被告
    並未主動向員警告知曾施用第一級毒品海洛因等節，有桃園
    分局109年2月7日桃警分刑字第1090002335號函暨所附職務
    報告可參（見本院卷第101頁至第103頁），是被告既係於員
    警採尿初步篩檢，結果呈第一級毒品陽性反應後，始坦承有
    施用第一級海洛因之犯行，自與自首之要件未合，同未得依
    刑法第62條前段之規定減輕其刑。　
　㈧撤銷改判部分：
  ⒈原審以被告罪證明確，予以論罪科刑，固非無見；惟就附表
    編號2所示犯行部分，被告既合於自首之要件，而得依刑法
    第62條前段之規定減輕其刑，原審未調查此有利於被告之部
    分，並予以減輕其刑，即有未恰。被告以其所為如附表編號
    2所示犯行符合自首要件為由提起上訴，請求減輕其刑，為
    有理由，自應由本院將原判決如附表編號2所示罪刑及定應
    執行刑部分予以撤銷改判。
  ⒉爰審酌被告於行為時為年約51歲之成年人，前曾因施用毒品
    案件執行觀察勒戒、強制戒治及有期徒刑，明知海洛因、甲
    基安非他命分別為第一級毒品、第二級毒品，依法不得持有
    、施用，竟仍為如附表編號2所示同時施用第一級毒品海洛
    因及第二級毒品甲基安非他命1次之犯行，所為自屬非是，
    亦難認有改過之意，惟念其施用毒品乃戕害自己身心健康，
    尚未危及他人，犯後尚能坦承犯行之態度等一切情狀，就其
    所為如附表編號2所示犯行量處如主文第2項所示之刑，並與
    後述上訴駁回部分（即如附表編號1、3、4、5所示犯行）所
    處之刑定其應執行刑，以示懲儆。
　⒊扣案第一級毒品海洛因殘渣袋2包、注射針筒2支，經被告否
    認為其所有（見桃園地檢署108年度毒偵字第2639號卷〈見毒
    偵字第2639號卷〉第10頁、第57頁反面、審訴卷第49頁），
    卷內復無證據證明係被告所有供其為本件各次施用第一級毒
    品海洛因犯行所用之物；扣案鑰匙1把雖為被告所有（見毒
    偵字第2639號卷），然無證據證明與被告本件各次犯行有關
    ，即均不併予宣告沒收。
　㈨上訴駁回部分：　
　　被告以其所為如附表編號1、4、5部分犯行亦符合自首要件
    ，且原判決就附表編號1、3、4、5所示犯行量刑過重為由提
    起上訴，俱無理由，即均應予駁回。
據上論斷，應依刑事訴訟法第368條、第369條第1項前段、第364
條、第299條第1項前段，毒品危害防制條例第10條第1項、第2項
，刑法第11條、第55條、第62條前段、第51條第5款，判決如主
文。
本案經檢察官陳伯均提起公訴，檢察官李進榮到庭執行職務。　
中　　華　　民　　國　　109 　年　　5 　　月　　6 　　日
                  刑事第四庭  審判長法　官  陳筱珮
                                    法　官  邱滋杉
                                    法　官  羅郁婷
以上正本證明與原本無異。
如不服本判決，應於收受送達後20日內向本院提出上訴書狀，其
未敘述上訴之理由者並得於提起上訴後20日內向本院補提理由書
（均須按他造當事人之人數附繕本）「切勿逕送上級法院」。
                                  書記官  蔡易霖
中　　華　　民　　國　　109 　年　　5 　　月　　6 　　日
附錄：本案論罪科刑法條全文
毒品危害防制條例第10條
施用第一級毒品者，處6月以上5年以下有期徒刑。
施用第二級毒品者，處3年以下有期徒刑。
附表
編號 犯罪時間、地點 方式 查獲時間、地點 證據及頁碼 1 108年2月26日某時，在桃園市○○區○○路000號住處2樓房間 將第一級毒品海洛因及第二級毒品甲基安非他命一併置於玻璃球內，以打火機燒烤吸食煙霧之方式，同時施用第一級毒品海洛因、第二級毒品甲基安非他命1次 108年2月27日凌晨4時10分許，為警在桃園市○○區○○路000號前查獲 蘆竹分局被採尿人尿液暨毒品真實姓名與編號對照表（R108-042）、台灣檢驗科技股份有限公司108年3月13日及108年4月17日濫用藥物檢驗報告、勘察採證同意書（見桃園地檢署108年度毒偵字第1999號卷第9頁至第11頁、第39頁） 2 108年3月20日某時，在桃園市○○區○○路000號住處 將第一級毒品海洛因及第二級毒品甲基安非他命一併置於玻璃球內，以打火機燒烤吸食煙霧之方式，同時施用第一級毒品海洛因、第二級毒品甲基安非他命1次 108年3月21日晚間9時40分許，在桃園市○○區○○00號前為警盤查時，當場坦承有施用毒品之犯行而接受裁判 勘察採證同意書、大園分局被採尿人尿液暨毒品真實姓名與編號對照表（G108-117）、檢體監管紀錄表、台灣檢驗科技股份有限公司濫用藥物實驗室108年4月3日濫用藥物檢驗報告（見桃園地檢署108年度毒偵字第2577號卷第13頁至第15頁、第31頁） 3 108年4月2日某時，在上開住處 將第一級毒品海洛因及第二級毒品甲基安非他命一併置於玻璃球內，以打火機燒烤吸食煙霧之方式，同時施用第一級毒品海洛因、第二級毒品甲基安非他命1次 108年4月3日上午10時40分許，在桃園市大園區新興路與中正西路口為警查獲時，當場坦承有施用毒品之犯行而接受裁判 台灣檢驗科技股份有限公司108年4月19日濫用藥物檢驗報告、自願採集尿液送驗同意書、大園分局檢體監管紀錄表、被採尿人尿液暨毒品真實姓名與編號對照表（G108-125）（見毒偵字第2704號卷第6頁、第8頁至第9頁、第11頁） 4 108年4月6日某時，在上開住處 將第一級毒品海洛因及第二級毒品甲基安非他命一併置於玻璃球內，以打火機燒烤吸食煙霧之方式，同時施用第一級毒品海洛因、第二級毒品甲基安非他命1次 108年4月7日下午3時20分許，因其為毒品列管人口，為警在桃園市龜山區明興街46巷口查獲 勘察採證同意書、龜山分局尿液暨毒品檢體真實姓名與編號對照表（J000-0000）、檢體監管紀錄表、台灣檢驗科技股份有限公司濫用藥物實驗室108年4月26日濫用藥物檢驗報告（見毒偵字第2909號卷第14頁至第16頁、第41頁） 5 108年4月30日某時，在上開住處 將第一級毒品海洛因置於玻璃球內，以打火機燒烤吸食煙霧之方式，施用第一級毒品海洛因1次 108年5月1日下午2時20分許，為警在桃園市○○區○○路000號查獲，並扣得第一級毒品海洛因殘渣袋2包、注射針筒2支、鑰匙1把。 桃園分局真實姓名與尿液、毒品編號對照表（D-0000000）、搜索扣押筆錄及扣押物品目錄表、自願受搜索同意書、現場及扣押物品照片、台灣檢驗科技股份有限公司濫用藥物實驗室108年5月22日濫用藥物檢驗報告（見毒偵字第2639號卷第7頁、第21頁至第23頁、第25頁、第28頁至第29頁反面、第63頁）